---
title: "Gráficas avanzadas"
author: "Equipo 5"
date: '2025-04-22'
output:
  pdf_document: default
  html_document: default
---

***Link del repositorio de GitHub: https://github.com/MauricioVazquezM/Data_Visualization_Course_Project***

```{r setup, include=FALSE}
knitr::opts_chunk$set(echo = TRUE, tidy = TRUE, fig.width=10)

# Libraries
library(MASS)  
library(ggplot2)
library(GGally)
library(mclust)
library(kableExtra)
library(FactoMineR)
library(knitr)
library(caret)
library(dplyr)
library(gridExtra)
library(corrplot)
library(ggcorrplot)
library(car)
library(lmtest)
library(tidyr)
library(scales)
library(tidyverse)
library(sf)
library(rnaturalearth)
library(rnaturalearthdata)
library(ggthemes)
```

```{r, echo=FALSE}
# Lectura de los datos
data <- read.csv("C:\\Users\\mauva\\OneDrive\\Documents\\ITAM\\10mo Semestre\\VISUALIZACION DE LA INFORMACION\\CODIGO\\PROJECT REPOSITORY\\Data_Visualization_Course_Project\\DATA\\ESGData_transformed.csv")
#head(data)
```

En este proyecto, nos enfocaremos en el desarrollo de una interfaz gráfica interactiva que permita a los usuarios visualizar mapas georreferenciados de diversos indicadores socioeconómicos y ambientales proporcionados por el Banco Mundial a lo largo del tiempo. Esta herramienta busca facilitar la exploración visual de patrones regionales y temporales en indicadores, tales como tasa de fertilidad, emisiones de CO2, acceso a educación, entre otros.

Para asegurar que la información presentada sea útil, relevante y precisa, se implementarán varios procesos de limpieza y transformación de datos. Entre estos procesos se incluyen:

1. La reorganización estructural del conjunto de datos original del World Bank, el cual se presenta en formato ancho, a un formato largo y analíticamente más útil.

2. La filtración de entidades geográficas que no corresponden a países (por ejemplo, regiones, clasificaciones de ingreso, agrupaciones económicas), manteniendo únicamente datos de países.

3. El cálculo de completitud por indicador para identificar aquellos con mayor cobertura temporal y espacial, priorizando su inclusión en la interfaz.

4. La estandarización de nombres y códigos de países para asegurar una correcta integración con datos geoespaciales.

### Recordando indicadores con menor cantidad de nulos...

```{r, echo=FALSE}
# Calcular cantidad de NA por indicador
na_por_indicador <- data %>%
  group_by(indicator_name) %>%
  summarise(valores_faltantes = sum(is.na(value)),
            total = n(),
            completes = 1 - valores_faltantes / total) %>%
  arrange(valores_faltantes)

# Seleccionar los 5 con menos nulos
top5_completos <- na_por_indicador %>%
  slice_head(n = 5)

# Mostrar en tabla estetica
knitr::kable(top5_completos, digits = 2, caption = "Indicadores con menor cantidad de nulos") %>%
  kableExtra::kable_styling(full_width = FALSE,
    position = "center", bootstrap_options = c("striped", "hover"))
```
_Para este ejercicio en particular, crearemos dos visualizaciones georeferenciadas para los indicadores de "Fertility rate, total (births per woman)" y "Population ages 65 and above (% of total population)" con el fin de ilustrar bocetos, no interactivos aun, de las visualizaciones que se pretenden hacer._

\newpage

---

### "Fertility rate, total (births per woman)"

```{r, echo=FALSE, fig.align="center",message=FALSE, warning=FALSE}
# Filtrar al año 2010
fertilidad_2010 <- data %>%
  filter(year == 2010,
         indicator_name == "Fertility rate, total (births per woman)") %>%
  select(country_name, country_code, value)

# Cargar mapa mundial
mapa_mundo <- ne_countries(scale = "medium", returnclass = "sf")

# Join
mapa_datos <- mapa_mundo %>%
  left_join(fertilidad_2010, by = c("iso_a3" = "country_code"))

# Plor georeferenciado
ggplot(mapa_datos) +
  geom_sf(aes(fill = value), color = "gray70", size = 0.2) +
  scale_fill_viridis_c(option = "viridis", na.value = "lightgray", name = "Tasa de fertilidad") +
  theme_minimal() +  # Usamos minimal para más control que theme_map
  labs(title = "Tasa de fertilidad por pais (2010)",
       subtitle = "Nacimientos por mujer",
       caption = "Fuente: World Bank") +
  theme(
    plot.title = element_text(size = 16, face = "bold"),
    plot.subtitle = element_text(size = 14, face = "bold"),
    legend.position = "right"
  )
```

---

###  "Population ages 65 and above (% of total population)"

```{r, echo=FALSE, fig.align="center",message=FALSE, warning=FALSE}
# Filtrar al año 2013 para el indicador
poblacion_65_2013 <- data %>%
  filter(year == 2013,
         indicator_name == "Population ages 65 and above (% of total population)") %>%
  select(country_name, country_code, value)

# Cargar mapa mundial
mapa_mundo <- ne_countries(scale = "medium", returnclass = "sf")

# Unir datos con el mapa
mapa_datos <- mapa_mundo %>%
  left_join(poblacion_65_2013, by = c("iso_a3" = "country_code"))

# Mapa georreferenciado
ggplot(mapa_datos) +
  geom_sf(aes(fill = value), color = "gray70", size = 0.2) +
  scale_fill_viridis_c(option = "inferno", na.value = "lightgray",
                       name = "% poblacion 65+") +
  theme_minimal() +
  labs(
    title = "Poblacion de 65 anhos o mas (% del total, 2013)",
    subtitle = "Porcentaje de adultos mayores por pais",
    caption = "Fuente: World Bank"
  ) +
  theme(
    plot.title = element_text(size = 16, face = "bold"),
    plot.subtitle = element_text(size = 14, face = "bold"),
    legend.position = "right"
  )
```

_NOTA: En los mapaa georreferenciado, los países que no cuentan con información disponible para el año x respecto al indicador son representados en color gris claro. Esta codificación visual permite distinguir entre los países con datos válidos (representados con un degradado de color según su valor) y aquellos sin dato para dicho año, facilitando la interpretación de la distribución geográfica de la información y resaltando vacíos en la base de datos del Banco Mundial._
