---
title: "Análisis exploratorio de datos"
author: "Equipo 5"
date: '2025-03-14'
output:
  pdf_document:
    latex_engine: xelatex
---

***Link del repositorio de GitHub: https://github.com/MauricioVazquezM/Data_Visualization_Course_Project***

```{r setup, include=FALSE}
knitr::opts_chunk$set(echo = TRUE, tidy = TRUE, fig.width=10)

# Libraries
library(MASS)  
library(ggplot2)
library(GGally)
library(mclust)
library(kableExtra)
library(FactoMineR)
library(knitr)
library(caret)
library(dplyr)
library(gridExtra)
library(corrplot)
library(ggcorrplot)
library(car)
library(lmtest)
library(tidyr)
library(scales)
```

```{r, echo=FALSE}
# Lectura de los datos
data <- read.csv("C:\\Users\\mauva\\OneDrive\\Documents\\ITAM\\10mo Semestre\\VISUALIZACION DE LA INFORMACION\\CODIGO\\PROJECT REPOSITORY\\Data_Visualization_Course_Project\\DATA\\ESGData.csv")
colnames(data) <- colnames(data) %>%
  tolower() %>%                       
  gsub("\\.", "_", .) %>%               
  gsub("^x(\\d{4})$", "\\1", .)   
# head(data)
```

<br>

## Objetivo

* El objetivo de este EDA es comprender la estructura del conjunto de datos, evaluar la cantidad de valores nulos e identificar patrones en su distribución. Además, se busca ilustrar un indicador de interés que servirá como referencia para etapas futuras del proyecto. Este análisis preliminar permitirá detectar posibles limitaciones en la calidad de los datos y sentará las bases para una exploración más profunda y fundamentada en fases posteriores.

<br>

## Primeras observaciones

***Descripción*** 

El dataset seleccionado proviene del Banco Mundial y contiene datos sobre indicadores ambientales, sociales y de gobernanza (ESG) a nivel país y región. Con una estructura de aproximadamente 16000 filas y un total de 67 columnas, permite analizar la evolución de diversas métricas clave desde 1960 hasta 2020. 

<br>

***Columnas principales***

```{r echo=FALSE, warning=FALSE}
# Descripcion columnas principales
tabla_columnas <- data.frame(
  Variable = c("Country.Name", "Country.Code", "Indicator.Name", "Indicator.Code",
               "X1960 – X2020", "X2050", "X"),
  Descripción = c("Nombre del país o región",
                  "Código de tres letras asignado a cada país",
                  "Nombre del indicador (ej. emisiones de CO₂, acceso a electricidad)",
                  "Código asociado al indicador",
                  "Valores anuales del indicador correspondiente para cada país",
                  "Proyecciones para 2050 (si están disponibles)",
                  "Columna vacía (posiblemente residual de la extracción de datos)")
)

# Tabla descripcion
tabla_columnas %>%
  kable(format = "latex", booktabs = TRUE, caption = "Descripción de las columnas del dataset") %>%
  kable_styling(latex_options = c("striped", "hold_position"))
```

***Variables categóricas*** 
 
 - `Country.Name`, `Country.Code`, `Indicator.Name`, `Indicator.Code`  
 
 ***Variables cuantitativas***  
 
 - Columnas de años (`X1960` a `X2020` y `X2050`), que contienen valores cuantitativos de cada indicador.  
  
## Análisis exploratorio de datos

***Análisis univariado de los datos***

<br>

```{r echo=FALSE, warning=FALSE}
# Funcion de analisis univariado
univar_analisis <- function(data) {
  results <- list()
  
  for (feature in colnames(data)) {
    data_type <- class(data[[feature]])[1]
    
    total <- nrow(data)
    nan_count <- sum(is.na(data[[feature]]))
    no_missings <- total - nan_count
    pct_missings <- nan_count / total
    
    if (is.numeric(data[[feature]])) {
      promedio <- round(mean(data[[feature]], na.rm = TRUE),2)
      desv_estandar <- round(sd(data[[feature]], na.rm = TRUE),2)
      varianza <- round(var(data[[feature]], na.rm = TRUE),2)
      minimo <- min(data[[feature]], na.rm = TRUE)
      p10 <- quantile(data[[feature]], 0.10, na.rm = TRUE)
      q1 <- quantile(data[[feature]], 0.25, na.rm = TRUE)
      mediana <- quantile(data[[feature]], 0.50, na.rm = TRUE)
      q3 <- quantile(data[[feature]], 0.75, na.rm = TRUE)
      p90 <- quantile(data[[feature]], 0.90, na.rm = TRUE)
      maximo <- max(data[[feature]], na.rm = TRUE)
      
      inf_count <- sum(is.infinite(data[[feature]]) & data[[feature]] > 0)
      neg_inf_count <- sum(is.infinite(data[[feature]]) & data[[feature]] < 0)
    } else {
      promedio <- NA
      desv_estandar <- NA
      varianza <- NA
      minimo <- NA
      p10 <- NA
      q1 <- NA
      mediana <- NA
      q3 <- NA
      p90 <- NA
      maximo <- NA
    }
    
    results[[length(results) + 1]] <- list(
      
      Variable = feature,
      Total = total,
      No_Missings = no_missings,
      Missings = nan_count,
      Pct_Missings = pct_missings,
      Promedio = promedio,
      Desv_Std = desv_estandar,
      Varianza = varianza,
      Minimo = minimo,
      p10 = p10,
      q1 = q1,
      Mediana = mediana,
      q3 = q3,
      p90 = p90,
      Maximo = maximo
    )
  }
  
  result_df <- do.call(rbind, lapply(results, as.data.frame))
  
  rownames(result_df) <- NULL
  
  return(result_df)
  
}

# Seleccionar las columnas para el análisis
cols_to_analyze <- c("country_name", "country_code", "indicator_name", "indicator_code",
                     "1960", "1970", "1980", "1990", "2000", "2010", "2020")

# Filtrar solo las columnas relevantes
data_filtered <- data[, cols_to_analyze, drop = FALSE]

# Aplicar la función de análisis univariado
resultados <- univar_analisis(data_filtered)

# Separar el análisis en dos partes
resultados_parte1 <- resultados[, c("Variable", "Total", "No_Missings", "Missings", "Pct_Missings")]

# resultados_parte2 <- resultados[, c("Minimo", "p10", "q1", "Mediana", "q3", "p90", "Maximo")]

# Mostrar los resultados en dos tablas separadas por margenes de pagina
resultados_parte1 %>%
  kable(caption = "Análisis de valores nulos", booktabs = TRUE) %>%
  kable_styling(latex_options = c("striped", "hold_position"))
```

- El análisis de valores nulos muestra que las variables categóricas no presentan valores nulos, mientras que las variables numéricas (años) tienen una alta proporción de valores nulos. Especialmente, en los años 1960 (91.55%) y 2020 (97.10%). A medida que avanzan los años, la disponibilidad de datos mejora, con una reducción gradual de valores nulos, destacando que desde el 2000 los datos estan mas completos. Esto nos indica que muchos indicadores comenzaron a ser medidos en décadas recientes. 

<br>

***Indicadores con mas valores nulos***

Primero, debemos preguntarnos: ¿cuáles son los indicadores con mayor cantidad de valores nulos y, por lo tanto, no aportan datos útiles para generar _insights_ más adelante?

```{r echo=FALSE, fig.align="center", fig.width=14, fig.height=6,message=FALSE, warning=FALSE}
# Contar los valores nulos por indicador en porcentaje
missing_values <- data %>%
  group_by(indicator_name) %>%
  summarise(
    Total_Valores = n() * ncol(select(., where(is.numeric))),  
    Valores_Nulos = sum(is.na(across(where(is.numeric)))),  
    Pct_Nulos = (Valores_Nulos / Total_Valores) * 100 
  ) %>%
  arrange(desc(Pct_Nulos)) %>%
  head(15)  

# Generar la visualización con porcentaje de nulos
ggplot(missing_values, aes(x = reorder(indicator_name, Pct_Nulos), y = Pct_Nulos, fill = Pct_Nulos)) +
  geom_col(show.legend = FALSE) +
  coord_flip() +  
  theme_minimal(base_size = 14) +
  scale_y_continuous(labels = scales::label_percent(scale = 1)) + 
  labs(
    title = "Top 15 indicadores con mas valores nulos",
    x = "Indicador",
    y = "Porcentaje de valores nulos",
    caption = "Fuente: Base de datos ESG"
  ) +
  theme(
    panel.grid.major = element_line(color = "gray90"),
    panel.grid.minor = element_blank()
  )
```

- Como observamos se resalta la importancia de manejar adecuadamente los valores nulos en la base de datos. Los indicadores más afectados se relacionan con cambio climático, economía, biodiversidad y sociodemograficos. Esto indica dificultades en la recopilación de datos en estas áreas de investigación. Por lo tanto, para futuras fases del proyecto se van a seleccionar los indicadores de interes a estudiar y que contengan mas datos para su manejo optimo y no meter un sesgo innecesario por imputación de valores.


***Ilustrando un indicador***

- Ahora, con el fin de ilustrar un indicador, vamos a explorar, de manera superficial, el indicador _Access to electricity (% of population)_. Para el cual tenemos la siguiente visualizacion: 

```{r echo=FALSE, fig.align="center", warning=FALSE}

# Quitando las zonas geograficas
non_countries <- c("Arab World", "Caribbean small states", "Central Europe and the Baltics",
                   "Early-demographic dividend", "East Asia & Pacific", "East Asia & Pacific (excluding high income)",
                   "East Asia & Pacific (IDA & IBRD)", "Euro area", "Europe & Central Asia",
                   "Europe & Central Asia (excluding high income)", "Europe & Central Asia (IDA & IBRD)",
                   "European Union", "Fragile and conflict affected situations", "Heavily indebted poor countries (HIPC)",
                   "High income", "IBRD only", "IDA & IBRD total", "IDA blend", "IDA only", "IDA total",
                   "Late-demographic dividend", "Latin America & Caribbean", "Latin America & Caribbean (excluding high income)",
                   "Latin America & Caribbean (IDA & IBRD)", "Least developed countries: UN classification",
                   "Low & middle income", "Low income", "Lower middle income", "Middle East & North Africa",
                   "Middle East & North Africa (excluding high income)", "Middle East & North Africa (IDA & IBRD)",
                   "Middle income", "North America", "OECD members", "Other small states",
                   "Pacific island small states", "Post-demographic dividend", "Pre-demographic dividend",
                   "Small states", "South Asia", "South Asia (IDA & IBRD)", "Sub-Saharan Africa",
                   "Sub-Saharan Africa (excluding high income)", "Sub-Saharan Africa (IDA & IBRD)",
                   "Upper middle income", "World")

# Seleccionar los 5 países con el mayor porcentaje en 2020 y menos valores nulos
filtered_countries <- data %>%
  filter(indicator_name == "Access to electricity (% of population)",
         !country_name %in% non_countries) %>%
  filter(!if_any(c("1980", "1985", "1990", "1995", "2000", "2005", "2010", "2015", "2020"), is.na)) 

# Seleccionar hasta 10 países
selected_countries <- c("Australia", "Uganda", "India", "Belize")

# Filtrar y transformar los datos
data_long <- data %>%
  filter(indicator_name == "Access to electricity (% of population)", country_name %in% selected_countries) %>%
  pivot_longer(cols = c("1980", "1985", "1990", "1995", "2000", "2005", "2010", "2015", "2020"), names_to = "Anho", values_to = "Valor") %>%
  mutate(Anho = as.numeric(Anho)) 

# Gráfico de evolución del acceso a la electricidad
ggplot(data_long, aes(x = Anho, y = Valor, group = country_name, color = country_name)) +
  geom_line(size = 1) +  
  geom_point(size = 2) + 
  theme_minimal(base_size = 14) +  
  scale_x_continuous(breaks = c(1990, 1995, 2000, 2005, 2010, 2015)) +
  labs(
    title = "Tendencia del acceso a electricidad (% de poblacion)",
    x = "Anho",
    y = "Pct de poblacion con acceso",
    color = "Pais",  
    caption = "Fuente: Base de datos ESG"
  ) +
  theme(
    legend.position = "bottom",
    legend.text = element_text(size = 10), 
    panel.grid.major = element_line(color = "gray90"),
    panel.grid.minor = element_blank() 
  )
```
- La visualización presenta la serie de tiempo del porcentaje de acceso a la electricidad en un conjunto de países seleccionados aleatoriamente. El objetivo es ilustrar el comportamiento de este indicador. No obstante, fue necesario realizar múltiples iteraciones para encontrar países con datos disponibles, debido a la gran cantidad de valores nulos en el conjunto de datos. Esto resalta la importancia de una limpieza previa de los datos, permitiendo así explorar y analizar de manera más efectiva los indicadores de interés con mayor cobertura de información.

## Conclusión

- El EDA ha permitido identificar aspectos clave que requieren atención antes de continuar con las siguientes etapas del proyecto. En primer lugar, es necesario reestructurar el conjunto de datos para facilitar su análisis y manejo. También se debe focalizar el estudio en los indicadores más relevantes, priorizando aquellos con mayor cobertura de información para garantizar resultados más sólidos.

- Por otro lado, se debe realizar una limpieza en la variable de países, asegurando que solo se incluyan naciones y excluyendo zonas geográficas o agrupaciones regionales que podrían distorsionar los análisis. A pesar de estos desafíos, el dataset presenta un alto potencial para un análisis social y económico profundo, ya que contiene indicadores clave que pueden ofrecer información valiosa sobre tendencias globales y diferencias entre países.
